【裁判字號】    95,訴,453
【裁判日期】    950831
【裁判案由】    分配表異議之訴
【裁判全文】
臺灣板橋地方法院民事判決               95年度訴字第453號
原      告  乙○○
訴訟代理人  薛銘鴻律師
被      告  丁○○
訴訟代理人  王志陽律師
上列當事人間分配表異議之訴事件，經本院於民國95年8 月17
日言詞辯論終結，判決如下：
    主  文
本院九十四年度執字第三○二八三號拍賣抵押物強制執行事件，
於民國九十五年二月三日分配表，就被告債權受分配項次三之金
額新臺幣肆佰柒拾貳萬肆仟玖佰元，其中超過新臺幣肆佰伍拾壹
萬柒仟參佰參拾參元之部分應予剔除。
原告其餘之訴駁回。
訴訟費用由被告負擔五分之二，餘由原告負擔。
    事實及理由
一、原告主張：
  (一)原告前經訴外人甲○○介紹認識訴外人丙○○○○，並透過
    梁代書向被告借款新臺幣（下同）352 萬元，用以清償原告
    向華南產物保險公司所借款項196 萬5,000 元，餘款155 萬
    5, 000元則匯入原告帳戶。原告除簽立面額400 萬元（票號
    CH388740，到期日民國93年11月11日，下稱系爭400 萬本票
    ）本票交予被告外，並提供不動產供被告設定最高限額抵押
    權500 萬元，惟兩造就前開借款，並無利息之約定，是原告
    積欠被告之金額僅352萬元。
  (二)至被告所提出另2 紙本票，其中面額48萬元（票號CH621387
    ，到期日93年11月11日，下稱系爭48萬本票）部分，原告並
    未簽發。另紙面額50萬元（票號CH 621387 ，到期日93年11
    月14日，下稱系爭50萬本票）部分，發票人為訴外人甲○○
    ，原告並不知甲○○有簽發該紙本票，基此，原告從未曾執
    前2 紙本票向被告借款，是以被告將前2 紙本票金額列入分
    配，於法應有未合。
  (三)併為聲明：本院94年度執字第30283 號拍賣抵押物強制執行
    事件之分配表，應更正如附表所示。
二、被告抗辯：
  (一)系爭最高限額抵押權所擔保之債權為498 萬元（債權證明為
    系爭3紙本票）。
    (1)系爭400 萬元本票為本金400 萬元借款之擔保票，其中35
      2 萬元透過梁代書交給原告，其餘48萬元則透過梁代書交
      給訴外人甲○○。
    (2)系爭48萬元本票為前開400 萬元借款半年之利息擔保票據
      。
    (3)系爭50萬元本票則係訴外人甲○○透過梁代書向被告借款
      而簽發，乃供甲○○清償其對訴外人梁朝恭（梁代書之子
      ）之借款。
  (二)系爭抵押借款期間乃自93年8 月9 日起至94年2 月8 日止，
    共計半年，屆期清償。是以除簽發400 萬元之本金本票外，
    另簽發48萬元半年利息支票交被告收執，並才於抵押權契約
    書上載明無利息。惟一般民間借款豈有不必計息之可能。故
    就本票債權而言，即達498萬元，拍賣金額並不足清償。
  (三)併為答辯聲明：原告之訴駁回。
三、兩造不爭執之事項：
  (一)原告於93年8 月11日將所有坐落鶯歌鎮○○段大竹圍小段92
    號土地及同段第11號土地（下稱系爭土地）設定最高限額抵
    押權500 萬元予被告（利息「無」；遲延利息及違約金「依
    照各個契約約定」；債務人「原告及甲○○」）；並有土地
    登記謄本二份；抵押權設定契約書一份在卷可佐。
  (二)本院94年執字第30283 號執行案件之執行債權人為被告，執
    行債務人為原告。被告所提出執行名義為本院94年度拍字第
    795 號拍賣抵押物裁定（債權憑證則為系爭400 萬元、48萬
    元及50萬元本票）。
  (三)關於系爭400 萬元本票所擔保之借款部分，原告實際收受
    352萬元。
  (四)執行法院製作系爭分配表（被告分配金額如附件所示），並
    定於95年2 月17日上午10時實施分配，原告於95年2 月16日
    聲明異議；經執行法院轉知債權人（即被告）表示意見，被
    告不同意，被告遂依強制執行法第41條提起本件分配表異議
    之訴。
四、關於系爭400萬元、48萬元本票部分：
  (一)兩造對於原告收受借款本金352 萬元部分未有爭執，則400
    萬元本票扣除前開金額後之餘額為48萬元（400-352=48）。
    被告抗辯：其中48萬元部分乃透過丙○○○○交付予共同票
    人甲○○；48萬元本票則係6 個月利息擔保本票等語，既為
    原告所否認，自應由被告負舉證之責。經查，
    (1)依被告聲請傳訊證人梁列光到庭證稱：當初甲○○欠我兒
      子5 、60萬元，他說要湊錢還，說原告有一塊地，所以我
      就介紹被告，原本說要借500 萬元，我先拿了100 多萬元
      給原告讓他塗銷原來的設定抵押，本來我要湊足400 萬元
      給甲○○，甲○○說給他叔叔（即原告）的總額是352 萬
      元，剩下的48萬元是甲○○拿走的，後來又拿了50萬元還
      給我兒子。系爭400 萬本票是本金擔保票；系爭48萬元本
      票是利息票，原來一開始是說3 個月要還，所以本票上面
      也是寫3 個月，但是期限是6 個月，是抵押契約書上的記
      載。利息當初並沒有講，應該是以100 萬元1 個月2 萬元
      來算，當時本金要拿多少，還沒有確定，所以設定500 萬
      元，但是實際上是有拿450 萬元，利息的部分是我跟甲○
      ○講的，是月息2 分，沒有跟原告講。交給甲○○的48
      萬元跟匯款同一天，50萬元是簽本票日的那天拿的等語。
    (2)再依原告聲請傳訊證人甲○○則到庭證稱：系爭400 萬元
      及48萬元本票確係伊與原告共同簽發，其中400 萬元本票
      部分，伊並沒有向梁代書取得任何款項，而係向原告拿40
      多萬元，故400 萬元部分，實際上只有收到352 萬元，預
      扣了3 個月利息48萬元，另外再簽48萬元本票以支付後3
      個月的利息。要借款前伊先與梁朝恭談妥利息如何算及如
      何匯款、清償貸款等細節，所以原告也知道。至於系爭50
      萬元本票之印文，與前二紙本票印文不同，伊並沒有簽發
      ，否認其形式之真正；伊至多僅積欠梁朝恭10餘萬元等語
      。
    (3)經比對前開二位證人之證詞結果，其中相同之部分為：系
      爭借款利息係以「400 萬元」本金為計算基準；系爭48萬
      元本票為利息擔保票；所簽發系爭400 萬元及48萬元本票
      中包含6 個月利息等情。再觀諸卷附400 萬元、48萬元本
      票之發票日均為93年8 月12日，到期日則均為93年11月11
      日。應可推認48萬元應係3 個月之利息（即自93年8 月12
      日起至93年11月11日止，共3 個月。）。再參酌證人梁列
      光所陳「原來一開始是說3 個月要還，所以本票上面也是
      寫3 個月，但是期限是6 個月。」等語，反足佐證人甲○
      ○所稱400 萬元部分已先扣3 個月利息48萬元（即原先預
      計借400 萬元，期限3 個月，預扣結果，本金連個月利息
      共400 萬元，故簽發系爭400 萬元本票。），另再簽發48
      萬元本票充作後3 個月利息（嗣欲延長期限為6 個月，故
      再簽發系爭48萬元本票，充作後3 個月利息）一節，與票
      載日期內容相符。即經本院調查結果，認證人甲○○所陳
      ：系爭400 萬元本票部分，僅取得352 萬元，其餘屬3 個
      月預扣利息；系爭48萬元本票部分，則係93年11月12日起
      算至94年2 月11日止之利息；利息之約定為原告所知悉等
      語，應為可採。
  (二)準此，系爭400 萬元本票部分，除其中352 萬元借款本金債
    權外，尚存有17萬6,000 元利息（兩造約定利息逾民法205
    條年息20% 部分，被告無請求權；即以本金352 萬元，按年
    息20% 計算3 個月之利息為17萬6,000 元。），是被告抗辯
    ：其執有原告簽發系爭400 萬元本票，其中369 萬6,000 元
    （3,520,000+176,000=3,696,000）票 據債權存在一節，於
    法並無不合。系爭48萬元本票部分，以同前計算之式，僅其
    中17萬6,000 元票款債權存在。申言之，系爭抵押權擔保效
    力所及之本票債權合計387 萬2,000 元（3,696,000+176,00
    0=3,872,000）； 遲延利息則為64萬5,333 元（即以本金
    352 萬元為準，自94年2 月12日起至95年1 月12日 (詳被證
    8 執行處通知所示)止 ，按年息20% 計算共64萬5,333 元；
    遲延利息依約定、依法均屬抵押權效力所及。），共計451
    萬7,333 元（3,872,000+645,333=4,517,333）。
五、關於系爭50萬元本票部分：
    證人甲○○既否認其形式之真正，自應由被告就系爭50萬元
    本票為真正負立證之責。關此部分固據證人梁列光到證稱：
    50萬元的本票是甲○○在簽票當日（93年8 月14日）來拿現
    金云云。惟梁列光既另稱：50萬元是要還給其子云云。是否
    有收受50萬元現金，再交還50萬元現金之必要，已非無疑。
    即經本院調查之結果認，證人梁列光為系爭借款之經手人，
    本有相當利害關係，其證詞復有前述疵累，單憑證人梁列光
    之證詞並無法為系爭50萬元本票為真正之推論，此外，被告
    並未再提出其餘證據以供本院審酌，經本院調查之結果，認
    原告主張：系爭50萬元本票抵押債權不存在，應屬有據。
六、綜上所述，系爭抵押權所擔保債權總額應為451 萬7,333 元
    。是以，原告主張，95年2 月3 日分配表項次3 超過前開金
    額部分（執行費用部分未據原告聲明異議，非本院所得一併
    審究，應由執行法院依職權審酌，附此敘明。）應予剔除，
    為有理由，逾此部分剔除之主張則屬無據，應予駁回。
結論：原告之訴為一部有理由、一部無理由，依民事訴訟法第79
條，判決如主文。
中    華    民    國    95    年    8     月    31    日
                  民事第一庭    法  官  黃信滿
以上正本係照原本作成
如對本判決上訴，須於判決送達後20日內向本院提出上訴狀
中    華    民    國    95    年    8     月    31    日
                            書記官  林月蓉


司法院資訊處製作；財團法人民間司法改革基金會備份。
